臺灣桃園地方法院刑事判決　　　　　　　　　　　　　九十一年度簡上字第五二號
　　公　訴　人　　台灣桃園地方法院檢察署檢察官
　　上　訴　人
　　即　被　告　　甲○○○事業有限公司
　　兼右代表人　　乙○○
　　選任辯護人　　蔡俊有律師
右列上訴人因業務過失致死等案件，不服本院桃園簡易庭中華民國九十年十二月二十
四日第一審簡易判決（九十年度桃簡字第一五二０號，偵查案號九十年度偵字第一七
三九四號、第一八三０八號號），提起上訴，經本院管轄之第二審地方法院合議庭改
依通常程序審理，茲判決如左：
        主  文
原判決撤銷。
甲○○○事業有限公司、乙○○均無罪。
        理  由
一、公訴意旨略以：被告乙○○係桃園縣大園鄉五權村十三鄰一一之二二號臺灣穩誠
    事業有限公司（下稱穩誠公司）之負責人。承包天秤座西餐廳霓虹招牌維修之工
    作，其公司僱用勞工徐鹿鳴擔任廣告招牌霓虹燈之安裝及維修等工作，明知其員
    工必須於高處有墜落危險之場所工作，應有符合標準之必要安全衛生設備，以防
    止發生危險，竟不依規定架設工作台或採取防止墜落之必要安全措施，致勞工徐
    鹿鳴於民國九十年七月十九日中午十二時三十分許，在桃園縣桃園市○○路九十
    之一號（中正路與成功路口）處，以拉梯攀爬至二樓外牆（高約六、七公尺），
    檢修霓虹招牌燈管之工作時，因安全設備不足而墜落，致受有頭部外傷、顱內出
    血之傷害，送醫後延至同日下午七時十分許不治死亡。因認被告乙○○所為，係
    犯刑法第二百七十六條第二項之業務過失致死罪嫌，並違反勞工安全衛生法第五
    條第一項第五款規定，致發生同法第二十八條第二項第一款之職業災害，應依同
    法第三十一條第一項之規定處斷；臺灣穩誠事業有限公司則應依同法第三十一條
    第二項科以罰金刑云云。
二、公訴人認被告涉有上開罪嫌，無非係以證人丁○○之證述，並有行政院勞工委員
    會北區勞動檢查所（台九十勞北檢綜字第一一三七一六號）函及職業災害檢查報
    告書各乙份附卷可稽，又被害人徐鹿鳴確係因上開事故受傷不治死亡，亦經檢察
    官督同法醫相驗屬實，製有勘驗筆錄、相驗屍體證明書、驗斷書在卷可憑等情資
    為論據。
三、按犯罪事實應依證據認定之，無證據不得推定其犯罪事實，又不能證明被告犯罪
    者，應諭知無罪之判決，此於刑事訴訟法第一百五十四條及同法第三百零一條第
    一項定有明文。又按事實之認定，應憑證據，如未能發現相當證據，或證據不足
    以證明，自不能以推測或擬制之方法，以為裁判基礎，最高法院四十年台上字第
    八六號著有判例可循。又認定不利於被告之事實，須依積極證據，苟積極證據不
    足為不利於被告事實之認定時，即應為有利被告之認定，更不必有何有利之證據
    ，亦有最高法院三十年上字第八一六號判例可資參照。所謂「積極證據足以為不
    利被告事實之認定」，根據同院七十六年台上字第四九八六號判例意旨，係指據
    為訴訟上證明之全盤證據資料，在客觀上已達於通常一般之人均不致於有所懷疑
    ，而確信被告確曾犯罪之程度，若未達到此一程度，而有合理懷疑之存在時，即
    無從為有罪之認定。
四、訊據被告即穩誠公司之負責人乙○○對於渠為穩誠公司負責人，被害人徐鹿鳴為
    其雇用之員工，於右揭時、地在工作中自高處墜落不治死亡之事實，固直承不諱
    。惟堅詞否認有何違反勞工安全衛生法之犯行，辯稱：公司已依規定發給安全帽
    、安全網等安全設施，因被害人疏忽未使用，致發生死亡意外，其上開疏失，實
    為導致意外發生之原因。又被告乙○○雖為穩誠公司之負責人，然並未於發生事
    故之工作現場擔任現場之監督工作，被害人徐鹿鳴本身始為現場工作安全之負責
    人，是被告對於本件死亡事故之發生，實無從預見，亦無防範之可能，並無過失
    等語。
五、經查：
（一）按「雇主對左列事項應有符合標準之必要安全衛生設備：五、防止有墜落、崩
      塌等之虞之作業場所引起之危害。」勞工安全衛生法第五條第一項第一款定有
      明文。而勞工安全衛生法第三十一條規定之處罰，係以違反上述安全設置之作
      為義務，致生死亡災害為其構成要件，性質上屬於故意不作為之結果犯，必行
      為人有違反上開安全設置之作為義務，且死亡災害之發生與其不作為具有相當
      因果關係，始能成立。又刑法第二百七十六條第二項之業務過失致人於死罪之
      成立，其前提亦以從事業務之人，有業務上應注意、能注意，而疏未注意為其
      要件。
（二）本院經查：被害人徐鹿鳴從事廣告看板工程已十餘年，並陸續於被告公司任職
      等情，業據被告、告訴人即被害人之兄丙○○陳述明確，核與卷附被害人勞工
      保險卡所載：渠於七十九年二月二十二日即任職詠晟廣告傳播事業有限公司，
      復於八十一年間加入桃園縣廣告工程業職業工會，並先後於八十四年間、八十
      七年間、九十年七月十日任職穩誠公司等情相符，足資認定被害人徐鹿鳴確係
      資深廣告工程從業人員。又被害人此次任職穩誠公司係擔任外勤組長，實際負
      責廣告工程工作之施作、督導等情，業據證人即同組助手丁○○、證人即穩誠
      公司職員戊○○到庭證述：「原則上外勤二人一組，他（指被害人）比較資深
      ，他是組長，現場他要注意，如有問題，他要去解決、協調」、「他接受老闆
      的工作，再主導我們要作何事」等語明確。再參諸被害人徐鹿鳴所簽署之「甲○○○事業有限公司工地現場負責人與高級技術人員職務執掌表」、「甲○○○事業有限公司工地現場負責人與高級技術人員聘用勞動契約書」中亦載明：
      被害人之執掌包括「３、擔任現場幹部，負責工地安全與管制、督導同組工作
      人員及外調臨時人員，恪遵勞工安全相關規定，指導同一現場所屬人員工具與
      安全裝備之使用技能與時機。４、負責請領…安全設備，隨時注意檢查，使之
      機能完整。５、熟練瞭解各項工具與安全設備之使用方法與使用時機。…７、
      對同組工作人員及協力廠商未遵守勞工安全衛生法規或安全堪慮時，具有命令
      工程暫停之權利義務。」等情。準此，被害人徐鹿鳴確為工地現場之實際負責
      人，並為工程安全之業務主管，自堪認定。
（三）再者，被告穩誠公司確有備具安全帽、安全帶、安全網等安全設備交由被害人
      親自領用乙節，有穩誠公司個人工具領用清單一紙附卷可稽。經詰諸證人丁○○亦迭於偵查中及本院審理時證稱：伊亦有領用上開物品，並每天攜帶於工程
      車上等語，此核與卷附照片所示：工程車上確置有安全帽、安全帶等情相符（
      見九十年度偵字第一七三九四號偵查卷第十二頁）。至於被害人當天雖未攜帶
      工作平台（鷹架），然證人丁○○則證稱：公司備有工作平台，工作當日需要
      哪些工具，均由組長（被害人徐鹿鳴）於出發前指示伊去領取，事發當天組長
      並未叫伊領用工作平台等語。準此，應認穩誠公司對於有墜落、崩塌等之虞之
      作業場所，業已備具符合標準之安全帽、安全帶、工作平台等必要安全衛生設
      備自明。
（四）復查，本件死亡災害之發生經過，係因被害人未依規定使用安全帽、安全帶、
      工作平台，並因未確實穿妥鞋子，致腳底踩空，失足跌落等情，則據證人丁○○證述在卷。又被害人徐鹿鳴因墜落，致受有頭部外傷、顱內出血之傷害，送
      醫後不治死亡，亦經臺灣桃園地方法院檢察署檢察官督同檢驗員相驗屬實，並
      製有勘驗筆錄、驗斷書、相驗屍體證明書附卷可稽。又查：行政院勞工委員會
      北區勞動檢查所於事故發生後就本件死亡災害所為之調查報告中載明：「本件
      災害發生之原因分析如下：間接原因：不安全狀況：以拉梯攀爬至二樓高之工
      作場所作業未架設工作平台或採取防止墜落之必要措施。不安全動作：未使用
      安全帶及安全帽。」，有該所九十年十月八日台九十勞北檢綜字第一一三七一
      六號函及職業災害檢查報告書一份附卷足憑。從而，依證人丁○○所證及上開
      檢查報告可知，發生事故之主因在於：職司現場工作安全之被害人本身未恪遵
      安全規定，且未確實使用公司提供之安全帽、安全帶、工作平台等安全設備，
      在此前提之下，要難認被告穩誠公司與乙○○，有何違反勞工安全衛生法第五
      條第一項規定之作為義務之行為，揆之上揭說明，已難遽以同法第三十一條規
      定之罪責相繩。
（五）另穩誠公司對於工作人員確有施以安全衛生教育之情，亦有該公司提出之「工
      作安全危害通知書暨安全守則」乙份可按。經詰之證人丁○○、戊○○亦明確
      證述：有看過該文件，渠等到職時老闆娘有拿給伊看過；又老闆娘有要求渠等
      應配戴安全帽等物等語（見本院九十一年五月九日審理筆錄）。從而，穩誠公
      司對於勞工既曾依法施以安全衛生教育，又被害人徐鹿鳴本身即為現場工作安
      全之督導者等情以觀，客觀上似難認該公司對於勞工在高處工作之安全事項，
      有未盡業務上注意義務之處。參以現代企業組織分工細密、分層節次，部門各
      有職掌，為一般企業之經營常態，各該分工鮮有由負責人躬親為之，足見，被
      告乙○○所辯伊並不負責事故現場工做之現場指揮監督工作乙節，亦可採信。
      故被告乙○○既非發生事故現場之監督者，亦難期待身為負責人之被告對於該
      公司所有廣告工程之外出施工，均應負擔直接之業務上注意義務，依上開說明
      ，自不能令其對於本件死亡災害負業務過失之責。此外，本院復查無其他積極
      證據，足資證明被告確有如公訴人所指之犯行，是以揆諸前揭說明，被告犯罪
      不能證明，自應為無罪之諭知。原審漏未斟酌及此，即逕予論罪科刑，於法尚
      有違誤。被告上訴意旨指摘原審判決不當，為有理由，自應由本院將原判決撤
      銷並改判如主文。
六、本件有刑事訴訟法第四百五十一條之一第四項但書第三款情形，依同法第四百五
    十二條規定，應適用通常程序審判，附此敘明。
據上論斷，應依刑事訴訟法第四百五十二條、第四百五十五條之一第三項、第三百六
十九條第一項前段、第三百零一條第一項，判決如主文。
本案經檢察官江苑臻到庭執行職務
中      華      民      國    九十一    年      七      月    三十一    日
                                臺灣桃園地方法院刑事第一庭
                                        審判長法官  吳爭奇
                                              法官  胡芷瑜
                                              法官  陳永來
右正本證明與原本無異。
如不服本判決，應於判決送達後十日內向本院提出上訴狀( 應附繕本 )，上訴於
臺灣高等法院。
                                            書記官   洪明媚
中        華        民        國   九十一   年   七   月    三十一    日
